【裁判字號】    88,上,380
【裁判日期】    890406
【裁判案由】    清償借款
【裁判全文】
臺灣高等法院民事判決                八十八年度上字第三八○號
      上  訴  人  甲○○
      訴訟代理人  邱碩松律師
      上  訴  人  乙○○      .
                              .
      被  上訴人  大安商業銀行股份有限公司
                              .
      法定代理人  陸潤康      .
      訴訟代理人  康  健      .
                  張智凱      .
                  黃志明      .
右當事人間請求清償借款事件，上訴人對於中華民國八十八年一月二十二日臺灣臺北
地方法院八十七年度訴字第三二二○號第一審判決提起上訴，本院判決如左：
      主      文
上訴駁回。
第二審訴訟費用由上訴人連帶負擔。
      事      實
甲、上訴人甲○○方面：
一聲明：(一)原判決廢棄。
        (二)駁回被上訴人在第一審之訴。
二陳述：除與第一審判決記載相同者予以引用外，補稱：
  (一)上訴人於八十五年七月間，因退伍在即，擬與同學數人集資新臺幣（上同）二百
    萬元創業。有友人告知臺北縣合信建設有限公司（下簡稱合信公司）代辦銀行之
    小額信用貸款，上訴人遂協同上訴人乙○○於八十五年八月六日下午前往合信公
    司，合信公司職員表示辦理貸款之銀行為被上訴人板橋分行，該行經理黃勳宗提
    供民眾服務，合信公司職員繼而告知，須對申請人徵信，上訴人等應在預備好之
    文件上填寫個人基本資料並須簽名蓋章，金額應待徵信結果再行告知，上訴人填
    寫後，由承辦人員收去。上訴人認為本身條件應不符合借款條件，故並未在意，
    直至本件起訴後，始知被冒貸六十萬元。
  (二)合信公司與被上訴人板橋分行勾結，利用上訴人等涉世未深，假借徵信名義誘騙
    上訴人在所謂借款約定書等文件上簽名蓋章，在不合借貸條件下，迅速將款項核
    撥，並由合信公司派人將該款項領取花用，前揭不法事實已於八十七年曝發，各
    大報紙及媒體均有大幅報導。上訴人申請貸款徵信之文件被合信公司加具偽造之
    御銘文化事業有限公司在職證明、薪資所得扣繳憑單等文件，由被上訴人板橋分
    行於兩天內迅速核准，並在貸款金額上填寫六十萬元，於八十五年八月八日即上
    訴人至合信公司辦理貸款之第三天，由合信公司派遣職員朱惠如前往大安商業銀
    行板橋分行以代領名義，直接提領所貸得之款項得逞。查合信公司派遣職員朱惠
    如當日提領四百八十萬元，其中上訴人與乙○○熟識外，其餘六人皆不認識，亦
    從未委託朱惠如代為提領，再從刑事案件調查結果，足證上訴人確實不知借款核
    准之事實，亦從未自被上訴人核准貸放之帳戶內取得任何款項。
  (三)上訴人未取得任何借貸款項，不符合消費借貸之生效要件。再小額消費性貸款本
    為被上訴人委任經理之權限，此觀本件貸款申請僅兩天就核准撥放即明。而被上
    訴人板橋分行前經理黃勳宗在本件貸款權限上，自屬被上訴人之負責人，其與合
    信公司合謀利用上訴人涉世未深，急於貸款之際，利用徵信藉口，偽造文書並利
    用上訴人名義違法套取資金，顯已符合民法第一百八十四條第一項侵權行為之要
    件，嚴重損害到上訴人之名譽與信用，更因官司纏身，身心受到極大之打擊。故
    本件被上訴人以侵權行為所取得之債權，依民法第一百九十八條之規定，上訴人
    亦得拒絕履行。
三證據：除援用第一審所提出者外，補提：
  上證(一)：被上訴人所提告訴狀影本乙份。
  上證(二)：臺灣臺北地方法院檢察署起訴書影本乙份。
  上證(三)：被上訴人大額提款紀錄影本乙份。
  上證(四)：陳佳為八十八年四月九日偵訊筆錄影本乙份。
  上證(五)、(六)：合信公司員工范姜金英、鄭曉晴八十八年三月二十四日於台北縣調查
              站偵訊筆錄影本乙份。
  上證(七)、(八)：被上訴人離職行員劉進城及前襄理呂俊勝偵訊筆錄影本乙份。
乙、上訴人乙○○方面：
上訴人受合法通知，未於言詞辯論期日到場，據其以前提出書狀，記載：
一聲明：(一)原判決廢棄。
        (二)駁回被上訴人在第一審之訴。
二陳述：
  (一)上訴人經他人介紹，前往合信公司辦理向被上訴人申請消費性貸款，不料未經被
    上訴人通知申請核准，亦未取得任何款項，被上訴人竟請求上訴人返還借款。上
    訴人事後始知名義遭冒用，並有龐大犯罪集團與被上訴人掛勾，由檢方偵辦中。
  (二)上訴人無辜受害，原判決不採信上訴人之辯解，請廢棄原判決。
丙、被上訴人方面：
一聲明：上訴駁回。
二陳述：除與第一審判決記載相同者予以引用外，補稱：
  (一)上訴人縱為人頭，亦為知情人頭，並在消費借款契約上親自簽名，僅辯稱係在空
    白契約上簽名，此點上訴人應舉證。
  (二)一般銀行貸款程序，小額貸款係經理之權限。本件上訴人甲○○親自簽名，貸款
    之款項亦撥入其戶頭，消費借貸已成立生效。
三證據：除援用第一審所提出者外，補提：聲請訊問證人黃勳宗、李榮銘。
丁、本院依職權函查臺灣臺北地方法院八十八年度訴字第六一九號刑事案件進行情形
    等。
      理      由
甲、程序方面：
一按「債權人以各連帶債務人為共同被告提起給付之訴，以被告一人提出非基於其個
  人關係之抗辯，而經法院認為有理由者為限，始得適用民事訴訟法第五十六條第一
  項之規定。」已據最高法院四十一年度臺抗字第十號著為判例。本件被上訴人以上
  訴人與原審被告丙○○為連帶債務人提起給付之訴，上訴人甲○○、乙○○提出上
  訴，上訴理由「未取得任何款項」（見本院卷第十頁背面），雖係非基於個人關係
  之抗辯，然經本院認為無理由，揆諸前開說明，無民事訴訟法第五十六條第一項規
  定之適用，自無庸認丙○○為視同上訴人。
二本件上訴人乙○○經合法通知，未於言詞辯論期日到場，核無民事訴訟法第三百八
  十六條所列各款情形，應准被上訴人之聲請，由其一造辯論而為判決。
乙、得心證之理由：
一本件被上訴人起訴主張上訴人甲○○以上訴人乙○○及原審共同被告丙○○為連帶
  保證人，於八十五年八月六日向被上訴人借用六十萬元，約定利息按年息百分之九
  點七五計算，借款期間自八十五年八月六日起至九十年八月六日止，共分六十期，
  每期一個月，本息平均攤還，如有一期未履行，即視為全部到期，逾期清償在六個
  月以內者，按上開利率百分之十，超過六個月者，超過部分按上開利率百分之二十
  計付違約金。該筆借款自八十六年九月六日起即未繳息，為此提起本件訴訟等語；
  上訴人甲○○、乙○○則以上訴人被合信公司詐欺，同意合信公司代為辦理貸款，
  填寫貸款文件之金額係空白，上訴人久未接獲被上訴人貸款金額及簽約之通知，以
  為不會獲准，遂對貸款之事不以為意，惟竟遭被上訴人起訴清償債務，上訴人查明
  後始知受騙，前述金額並未達成一致之協議，消費借貸契約並未成立。再者合信公
  司相關人員顯已觸犯詐欺罪，而被上訴人板橋分行經理黃宗勳、李榮銘等二人，對
  於合信公司詐欺之事，知之甚詳，且其二人未翔實徵信，被上訴人板橋分行經理黃
  勳宗、承辦人李榮銘與前揭合信公司等人應屬詐欺罪之共同正犯。如認定消費借貸
  契約與保證契約有效成立，上訴人依民法第九十二條規定，撤銷消費借貸與保證契
  約之意思表示。再依公司法第八條第二項及第二十二條規定，被上訴人板橋分行經
  理對於上訴人之詐欺責任，亦應由被上訴人負擔，又上訴人乙○○為保證人，依民
  法第七百四十四條規定，於主債務人有撤銷權時，亦得拒絕清償云云資為抗辯。
二被上訴人主張上訴人甲○○以上訴人乙○○及原審共同被告丙○○為連帶保證人，
  於八十五年八月六日向原告借用六十萬元，約定利息按年息百分之九點七五計算，
  借款期間自八十五年八月六日起至九十年八月六日止，共分六十期，每期一個月，
  本息平均攤還，如有一期未履行，即視為全部到期，逾期清償在六個月以內者，按
  上開利率百分之十，超過六個月者，超過部分按上開利率百分之二十計付違約金。
  該筆借款自八十六年九月六日起即未繳息之事實，業據被上訴人提出中長期放款借
  據、申請書、印鑑卡、存戶資料、在職證明書、傳票、取款憑條、對帳單等件為證
  ，上訴人借據、申請書、印鑑卡上簽名真正並不爭執（見原審卷第二十三頁正面、
  背面、第五十頁正面、背面、本院卷第一二九頁背面），上訴人雖以簽名時借貸金
  額未填寫，借貸契約未成立云云，然按當事人主張於己有利之事實者，就其事實有
  舉證之責任，民事訴訟法第二百七十七條定有明文。上訴人迄未就借款金額欄係空
  白一節舉證以實其說，且縱屬實在，亦屬上訴人概括授權範圍，此觀貸款金額六十
  萬元撥入上訴人甲○○帳戶內，上訴人甲○○無何異議可知貸款金額確在其授權範
  圍之內，上訴人以填寫資料時，金額係空白，消費借貸契約尚未成立云云，非屬可
  採。
三上訴人又稱其被詐欺，已撤銷消費借貸及保證之意思表示云云，惟按因被詐欺或被
  脅迫，而為意思表示者，表意人得撤銷其意思表示。但詐欺係由第三人所為者，以
  相對人明知其事實或可得而知者為限，始得撤銷之，民法第九十二條定有明文。上
  訴人就被上訴人板橋分行經理黃勳宗、李榮銘明知或可得而知上訴人甲○○、乙○
  ○被合信公司詐欺之事實並未舉證以實其說，揆諸前揭法條規定，上訴人上開辯稱
  皆非可採。又縱被上訴人公司內部有服兵役中不允許借貸之規定，然此規定非法律
  禁止或強制規定，縱被上訴人公司承辦人員違反此內部規定，僅屬被上訴人公司對
  承辦人員應否懲處之問題，於系爭契約之有效成立不生若何影響。再上訴人稱被上
  訴人公司承辦人員未翔實徵信云云，於已成立之消費借貸契約，亦不生若何影響。
  上訴人另稱未取得任何款項云云，然查上訴人甲○○已自認「錢有撥至林穎之戶頭
  」（見本院卷第一二九頁正面），則上訴人甲○○再稱未取得任何款項，非屬實在
  ，至上訴人甲○○貸得之款項遭他人冒領或借予他人等，亦係上訴人甲○○與冒領
  者或借用者間之另一法律關係，與本件消費借貸款項已撥入上訴人甲○○帳戶內，
  即已交付金錢，消費借貸成立生效一節，亦不生若何影響。
四綜上所述，被上訴人依消費借貸及連帶保證契約請求上訴人連帶給付借款四十九萬
  三千五百零七元，及自八十六年九月六日起至清償日止，按年息百分之九．七五計
  算之利息，並自八十六年十月七日起至清償日止，逾期在六個月以內者，按上開利
  率百分之十，超過六個月者，超過部分按上開利率百分之二十計付違約金為有理由
  ，應予准許。原審為上訴人敗訴之判決，核無不合。上訴意旨指摘原判決不當，求
  予廢棄改判，為無理由，應予駁回。
五本件因事證已臻明確，兩造其餘攻擊、防禦方法及所為之立證，與判決之結果不生
  若何影響，無庸再逐一予以論究，合併敘明。
據上論結，本件上訴為無理由，依民事訴訟法第四百四十九條第一項、第八十五條第
二項、第四百六十三條、第三百八十五條第一項前段判決如主文。
中      華      民      國    八十九    年      四      月      六      日
                              臺灣高等法院民事第一庭
                                  審判長法  官  洪  仁  嘉
                                        法  官  顧  錦  才
                                        法  官  湯  美  玉
右正本係照原本作成。
不得上訴。
中      華      民      國    八十九    年      四      月      七      日
                                        書記官  林  如  冰


司法院資訊處製作；財團法人民間司法改革基金會備份。
